【裁判字號】    97,訴,2169
【裁判日期】    980731
【裁判案由】    傷害致死
【裁判全文】
臺灣臺南地方法院刑事判決              97年度訴字第2169號
公  訴  人  臺灣臺南地方法院檢察署檢察官
被      告  庚○○
選任辯護人  賴鴻鳴律師
            黃俊達律師
            劉錦勳律師
上列被告因重傷害致死案件，經檢察官提起公訴（97年度偵字第
15513、16138號），本院判決如下：
    主  文
庚○○犯重傷致人於死罪，處有期徒刑伍年陸月。
扣案之鐵棍壹支（長約柒拾捌公分、直徑約參點伍公分）沒收。
    事  實
一、緣庚○○與李永彬為多年鄰居，李永彬於民國97年10月6日
    上午10時許，駕車行經尤榮彬所經營位於臺南縣善化鎮東隆
    里慶濟宮前之檳榔攤，見庚○○與洪榮章、蘇榮吉、胡火山
    等人在檳榔攤前飲酒，李永彬欲加入一同飲酒而遭庚○○等
    人拒絕，因而與庚○○發生口角，李永彬當時並返回車上取
    出鐵棍1支，作勢欲毆打庚○○，雖經蘇榮吉等人予以攔阻
    而作罷，然李永彬駕車離去時猶揚言要讓庚○○難看等語。
    嗣於同日晚上8時50分許，李永彬與其妻之弟己○○在李永
    彬舅舅住處飲酒閒聊中，李永彬向己○○提及當日上午與庚○○發生口角之事，因酒後情緒再度激動，進而於當晚9時
    45 分許駕車前往庚○○位於臺南縣善化鎮東隆里東勢寮278
    號住處門外，要求庚○○之女辛○○將當日飲酒後已於晚間
    5 、6時許就寢之庚○○叫起，己○○因恐李永彬與庚○○
    再度發生爭吵，遂亦騎乘機車到場，俟於庚○○步出住處大
    門圍牆處，李永彬旋即對庚○○辱罵髒話，並作勢欲毆打庚○○，雖經己○○一度制止，然李永彬仍趁己○○偕同庚○○蹲下談話，為二人排解紛爭時，自後徒手毆打庚○○頭部
    乙拳，致庚○○仰坐跌倒受傷（庚○○受傷部分未據告訴）
    ，庚○○起身後旋即以腳踹踢李永彬，二人進而互毆，嗣經
    己○○將雙方拉開，並勸說李永彬返回車上時，庚○○自住
    處鞋櫃取出鐵棍1支（長約78公分、直徑約3.5公分），作勢
    欲上前毆打李永彬，經己○○予以攔阻，庚○○仍繼續叫罵
    ，李永彬隨後亦自車內取出鐵棍1支（長約71. 5公分、直徑
    2公分）下車。庚○○見狀，客觀上對於持鐵棍重擊人體頭
    部，可能引起重傷或死亡之結果，雖能預見，惟主觀上因僅
    欲教訓李永彬而無致其死亡之意，乃基於使人受重傷之故意
    ，趁己○○疏於攔阻之際，持上開鐵棍朝李永彬之頭部重擊
    1下，致李永彬不堪受重擊而倒地，並於李永彬倒地後，仍
    持該鐵棍朝李永彬頭部及身體等處持續毆打數下，嗣經己○○上前搶下庚○○之鐵棍，始行停止，致李永彬因而受有頭
    部後枕部左側約5X0.6公分撕裂傷、左眉外側約2.5X0.5公分
    略呈弧狀之撕裂傷、左上胸約3.2X0.5公分圓弧狀撕裂傷，
    右手手掌5X2公分瘀傷等重傷害。適時，己○○見李永彬倒
    臥在地已無動靜，旋即催促庚○○趕快打電話聯絡救護車將
    李永彬送醫急救，自己並騎機車至附近之臺南縣警察局善化
    分局東昌派出所報案，庚○○乃於其犯罪未被有偵查權之公
    務員或機關發覺前，先行撥打119電話報警聯絡救護車到場
    將李永彬送醫救治，並於臺南縣警察局善化分局東昌派出所
    副所長甲○○警員到場處理時坦承行兇而自首接受裁判，警
    方於李永彬躺臥處扣得李永彬之鐵棍1支，併另查扣庚○○
    自行提出其行兇所使用之上開鐵棍1支。李永彬嗣雖經送至
    財團法人臺灣基督長老教會新樓醫院麻豆分院（下稱新樓醫
    院）急救，然因傷重而致到院前即已無血壓、心跳及呼吸等
    生命跡象（即到院前死亡），經施以急救無效，於同日晚上
    11時10分許宣告不治死亡。
二、案經李永彬之子乙○○訴由臺南縣警察局善化分局報告臺灣
    臺南地方法院檢察署檢察官偵查起訴。
    理  由
一、程序部分：
    本判決所引用之供述及非供述證據（詳後引證據），關於證
    據能力乙節，檢察官、被告及其辯護人於本院言詞辯論程序
    終結前均未聲明異議及爭執，且無事實顯示係公務員因違法
    蒐證所取得之證據，基於尊重當事人對傳聞證據之處分權，
    及證據資料愈豐富，愈有助於真實發見之理念，且強化言詞
    辯論主義，使訴訟程序得以順暢進行，依刑事訴訟法之相關
    規定，認均有證據能力，合先說明。
二、實體部分：
  (一)訊據被告庚○○對於其與被害人李永彬為多年鄰居，李永彬
    於97年10月6日上午10時許，駕車行經案外人尤榮彬所經營
    位於臺南縣善化鎮東隆里慶濟宮前之檳榔攤，見庚○○與洪
    榮章、蘇榮吉、胡火山等人在檳榔攤前飲酒，李永彬欲加入
    一同飲酒而遭庚○○等人拒絕，因而與庚○○發生口角，李
    永彬當時並返回車上取出鐵棍1支，作勢欲毆打庚○○，雖
    經蘇榮吉等人予以攔阻而作罷，然李永彬駕車離去時猶揚言
    要讓庚○○難看等語。嗣於同日晚上8時50分許，李永彬與
    其妻之弟己○○在李永彬舅舅住處飲酒閒聊中，李永彬向己○○提及當日上午與庚○○發生口角之事，因酒後情緒再度
    激動，進而於當晚9時45分許駕車前往庚○○位於臺南縣善
    化鎮東隆里東勢寮278號住處門外，要求庚○○之女辛○○
    將當日飲酒後已於晚間5、6時許就寢之庚○○叫起，己○○
    因恐李永彬與庚○○再度發生爭吵，遂亦騎乘機車到場，俟
    於庚○○步出住處大門圍牆處，李永彬旋即對庚○○辱罵髒
    話，並作勢欲毆打庚○○，雖經己○○一度制止，然李永彬
    仍趁己○○偕同庚○○蹲下談話，為二人排解糾紛時，自後
    徒手毆打庚○○頭部乙拳，致庚○○仰坐跌倒，庚○○起身
    後旋即以腳踹踢李永彬，二人進而互毆，嗣經己○○將雙方
    拉開，並勸說李永彬返回車上時，庚○○自住處鞋櫃取出長
    約78公分、直徑約3.3公分之鐵棍1支，作勢欲上前毆打李永
    彬，經己○○予以攔阻，庚○○仍繼續叫罵，李永彬隨後亦
    自車內取出鐵棍1支下車。庚○○見狀，趁己○○疏於攔阻
    之際，持上開鐵棍朝李永彬之頭部重擊1下，致李永彬不堪
    受重擊而倒地，庚○○並於李永彬倒地後，持該鐵棍朝李永
    彬頭部及身體等處持續毆打數下，嗣經己○○上前搶下庚○○之鐵棍，始行停止，致李永彬因而受有頭部後枕部左側約
    5X0.6公分撕裂傷、左眉外側約2.5X0.5公分略呈弧狀之撕裂
    傷、左上胸約3.2X0.5公分圓弧狀撕裂傷，右手手掌5X2公分
    瘀傷等重傷害，當日送至新樓醫院前即已無血壓、心跳及呼
    吸等生命跡象（即到院前死亡），經施以急救無效，於同日
    晚上11時10分許宣告不治死亡等情節，分據被告庚○○於警
    詢、偵查中及本院訊問、審理時均供承不諱（見警卷第4至7
    頁、97相1313號卷(一)第39頁背面至43頁、本院聲羈卷第5至6
    頁、本院卷第13至15頁），並有：證人己○○於警詢及偵查
    中之證詞（見警卷第8至10頁、97相1313號卷(一)第35頁背面
    至39頁、97偵15513號卷第9至10頁）、證人辛○○（即被告
    之女）於偵查中之證詞（見97相1313號卷(一)第87至91頁），
    及證人尤榮彬、胡火山、洪榮章、蘇榮吉等四人各於警詢及
    偵查中之證述（見警卷第14至25頁、97相1313號卷(一)第122
    至127頁），暨財團法人臺灣基督長老教會新樓醫院97年10
    月6日出具之李永彬診斷證明書及急診病歷等（見警卷第40
    頁、97相1313號卷(一)第57至61頁）、法務部法醫研究所97年
    11月20日法醫理字第0970004988號函附之法醫研究所 (97)
    醫剖字第0971102071號解剖報告書及法醫研究所（97）醫鑑
    字第0971102128號鑑定報告書、臺灣臺南地方法院檢察署相
    驗屍體證明書、97年10月8日勘驗 (解剖)筆錄（見97相1313
    號卷(一)第77、179至192頁）、臺南縣警察局善化分局東昌派
    出所到場處理警員甲○○於現場以手機拍攝李永彬躺臥現場
    照片（見97相1313號卷(一)第28、29頁）、臺南縣警察局善化
    分局97年10月23日南縣善警偵字第0970014753號函附之李永
    彬解剖照片30張及照片電子檔（見97相1313號卷(一)第145 至
    160頁）、臺南縣警察局97年10月14日南縣警鑑字第0972201
    193號函附之「李永彬命案勘察報告」1份、97年10 月24日
    南縣警鑑字第0970041482號函附之現場跡證分佈圖1份、臺
    南縣警察局97年11月11日南縣警鑑字第0972201325號 (實驗
    室案件編號：000000000號)鑑驗書（見97相1313號卷(一)第10
    1至104、133至134頁、97偵字第15513號第3至4頁）、臺南
    縣警察局善化分局所提供之李永彬初驗及解剖照片118張（
    見97相1313號卷(二)第1至16、56至71頁）、臺南縣警察局善
    化分局於97年10月7日所拍攝之被告庚○○全身照片、宏科
    醫院97年10月6日出具之被告診斷證明、被告於97年10月7日
    在財團法人臺灣基督長老教會新樓醫院驗傷之病歷、法務部
    法醫研究所法醫師潘至信於97年10月8日勘驗被告身體之摘
    要記錄（見97相1313號卷(一)第17至20、72至74頁、97相13
    13號卷(一)第55至56、94頁）等證據可資佐證，復有被告持以
    毆打李永彬之圓形鐵管1支（長78公分、直徑3.5公分）及李
    永彬於案發當時所持之鐵棍1支（長約71.5公分、直徑2公分
    ）扣案足憑，被告對於案發經過之自白應與事實相符，堪以
    採信。是被告持鐵棍重擊被害人李永彬頭部致死等上述情節
    ，洵堪認定。
  (二)又查，人體之頭部為極脆弱之重要部位，如遭硬物重擊，將
    可能造成他人重傷或死亡之結果，應為一般人所得認識，本
    案被告為智識正常之成年人，對於持質地堅硬之鐵棍重擊被
    害人頭部，可能使被害人發生重傷或死亡之結果，客觀上應
    能預見此結果發生之可能，自堪認定。而被告與被害人李永
    彬為相識多年之鄰居，彼此間並無仇恨或過節，被告於案發
    當時並無致被害人於死地之意，乃因雙方於案發當日早上發
    生爭吵後，被害人於同日晚上再度至被告住處找被告理論，
    並趁己○○為二人排解時，先動手突襲毆打被告頭部，被告
    因而一時氣憤衝動，方持鐵棍欲教訓被害人等情，復分據被
    告於警詢、偵查及本院訊問均供明在卷（見警卷第5、7頁，
    97相1313卷第39頁背面、42頁背面，本院卷第14頁）。是被
    告主觀上應無殺人之故意，固亦堪認定。然由被告持長約78
    公分、直徑約3.3公分之鐵棍重擊被害人頭部，被害人頭部
    遭被告重擊1下即不堪倒地一情，可知被告當時用力甚猛，
    且於被害人倒地後，被告在被害人無任何防禦或反擊情況下
    ，仍持鐵棍朝倒地之被害人頭部及身體等處持續毆打，嗣經
    在場之己○○上前搶下鐵棍，被告始行停止施暴等情節，暨
    被害人受有頭部後枕部左側約5X0.6公分撕裂傷、左眉外側
    約2.5X0.5公分略呈弧狀之撕裂傷、左上胸約3.2X0.5公分圓
    弧狀撕裂傷，右手手掌5X2公分瘀傷等傷勢不輕，並於當晚
    10時21分送至新樓醫院急救時已呈現昏迷狀態，無血壓、心
    跳及呼吸，雙側瞳孔放大對光無反應等到院前即已死亡情狀
    ，綜合審認被告主觀上應具有重傷害之故意，已甚明確，是
    被告所為，該當於重傷害致死罪行，應堪認定，辯護人辯護
    意旨主張被告所為僅該當於傷害致死罪，尚無可採。
  (三)至辯護人另以被告於案發當日下午因與友人飲酒醉，案發前
    已就寢，嗣遭被害人至住處吵醒時，被告仍有酒意，經被害
    人言行挑釁、激怒，對己身情緒及行為控制能力均較正常狀
    態為差等情事，主張被告行為時係處於精神耗弱狀態，並舉
    證人丁○○於本院審理時到庭證述：伊當日下午6時30分許
    送被告返家休息時，被告當時飲酒醉、愛睏，講話口齒不清
    ，走路不穩，伊扶被告進屋等語（見本院卷第97、98頁），
    然該證人所證述之被告精神狀況，距離本案發生時間，亦即
    被害人李永彬於當晚9時45分許至被告住處將被告叫起時，
    業已經過3小時許，且被告經過此段期間之休憩，酒醉狀態
    應已可獲緩解，故證人丁○○上開證述情節，尚難據為證明
    被告案發當時之精神狀態。至案發後經過現場並協助載送被
    告就醫之證人戊○○雖亦到院證稱：伊當時有聞到被告身上
    有酒味，被告好像喝酒說話不太穩等語（見本院卷第101、1
    04頁），然經檢察官質之證人係如何判斷被告是因為喝酒而
    說話不穩，抑或是因發生本案受到驚嚇才說話不穩？由該證
    人陳稱：伊本身也有喝酒，一般人喝酒後講話會不穩，伊之
    前沒有看過被告喝醉酒後的情形，是事後隔天聽他人講說被
    告案發當日有喝很多酒，才會判斷被告是因為喝醉酒才這樣
    等語（見本院卷第104、105頁），可知證人戊○○陳稱被告
    當時因為喝酒而說話不穩等情詞，應為其主觀猜測之詞，自
    難據為判斷被告精神狀態之證據。反觀證人戊○○另證述：
    「（問：被告跟你講話時，表達是否清楚？）有，清楚。」
    、「（問：你和被告講話時，他可以清楚明瞭你在和他說什
    麼嗎？）有。」、「（問：被告是自己坐上你的車子嗎？）
    對。」、「（問：當時被告走路是否需要人扶著？）不需要
    ，可以自行獨立行走。」等情節（見本院卷第107頁），則
    與本院依職權傳訊之證人即案發後最先到場處理之警員甲○○證稱：「（問：當時庚○○意識狀態如何？）意識狀態很
    清醒，很正常。」、「（問：有無聞到被告身上有酒味？）
    是有聞到酒味。」、「（問：被告當時有無步履躝跚、意識
    模糊或情緒高亢、衝動等酒後常會出現的狀況？）沒有。」
    、「（問：被告當時與你說話時，可否溝通並清楚表達意思
    ？）可以。」等語相符（見本院卷第142、143頁），復參核
    案發當時在場之證人己○○亦證述：「（問：你當時和被告
    交談的過程當中，被告是不是講話很正常？）應該是正常。
    」、「（問：你們是不是有坐下來交談？）有，我們坐在地
    上。」、「（問：當時被告有無多話、步履躝跚、或情緒特
    別衝動或起身坐下時身體有不穩等症狀？）應該沒有。」等
    相同情狀（見本院卷第110、111頁），暨被告於甲○○警員
    到場處理時，猶能向該名警員表明犯罪並自行交出施暴鐵棍
    等情事，復據甲○○警員證述在卷（見本院卷第142、143頁
    ）。綜上事證，足證被告案發當時之精神狀況，並未因先前
    之飲酒而達於精神耗弱，致有顯著減低其辨識行為違法或依
    其辨識而行為之能力程度，應堪認定，是辯護人主張被告行
    為時處於精神耗弱狀態之辯護意旨，亦難採信。
  (四)再查，本案發生後，己○○見被害人遭被告毆打倒臥在地已
    無動靜，除口頭催促庚○○趕快打電話聯絡救護車將被害人
    送醫急救，自己並騎機車至附近之臺南縣警察局善化分局東
    昌派出所報案，被告乃於己○○報案前，先以自家電話撥打
    119電話報警聯絡救護車到場將被害人送醫救治，嗣於臺南
    縣警察局善化分局東昌派出所副所長甲○○警員接獲己○○
    報案而到場處理時，被告併向甲○○警員坦承行兇等情節，
    復分據被告及證人己○○供證明確（見警卷第6頁、97相131
    3卷(一)40頁背面、本院卷第15頁；警卷第10頁、97相1313卷
    (一)第37頁背面），並有甲○○警員職務報告、臺南縣119 案
    件紀錄表及錄音檔磁片各1份（報案時間97年10月6日21時54
    分10秒）在卷可稽（見93相1313卷(一)第161至166頁）；又被
    告於上開時間撥打119報案當時已自陳行兇一情，亦有檢察
    官勘驗上開119報案錄音記載報案人陳稱：「有人來家裡要
    打我，我拿一根棍子治他，現在人躺在哪裡。」等語可明（
    見97偵15513號卷第6頁），參核證人己○○於同日21時55分
    至臺縣警察局善化分局東昌派出所報案時，並未向警員告知
    嫌疑人為何人一情，復據甲○○警員於本院審理時證述明確
    （見本院卷第142頁），是甲○○警員到場處理前尚不知被
    告之犯罪行為，洵甚明確，故被告於其犯罪未被有偵查權之
    公務員或機關發覺前，於第一時間自動打電話報警供述行兇
    ，並向嗣後到場處理之甲○○警員坦承為行兇之人而接受裁
    判，核與刑法第62條前段規定之自首要件相符，亦堪認定。
  (五)綜上所述，被告以重傷害之故意，持鐵棍重擊告訴人頭部，
    致告訴人傷重不治死亡，其重傷害致人死犯行，事證明確，
    應依法論科。
三、核被告所為，係犯刑法第278條第2項之重傷害致人於死罪。
    又被告於其犯罪未被有偵查權之公務員或機關發覺前，於第
    一時間自動打電話報警供述行兇，並向嗣後到場處理之甲○○警員坦承為行兇之人而自首接受裁判，應依刑法第62條前
    段規定減輕其刑。爰審酌被告與被害人原係多年鄰居，偶因
    細故起衝突，被告因被害人登門理論，並遭被害人先出手毆
    打而予以反擊，本情有可原，惟其以激烈之手段，持鐵棍將
    告訴人重傷致死，對被害人所造成之傷害甚鉅，自難輕縱，
    惟念被告於案發當時確曾受被害人不當言語刺激及施暴，僅
    因一時未加自制，始鑄成大錯，且犯後坦承案發經過，知所
    悔悟，本院審理期間復欲提供所有不動產，謀求與被害人家
    屬和解賠償事宜，雖未能獲得被害人家屬接受，然堪認已致
    力於事後彌補能事，復參酌被告前因另犯妨害性自主案件，
    經法院判處有期徒刑3年2月確定，現在監執行，有卷附臺灣
    高等法院被告前案紀錄表1份可稽，自律不佳等一切情狀，
    量處如主文所示之刑，以資懲儆。扣案之鐵棍2支，其中1支
    長約78公分、直徑約3.5公分，為被告所有供其犯本案犯罪
    所用之物，業據其供陳在卷，應依刑法第38條第1項第2款規
    定宣告沒收；至另1支長約71.5公分、直徑2公分之鐵棍，則
    為被害人所有之物，亦非屬違禁物，爰不併為沒收諭知，附
    此敘明。
據上論斷，應依刑事訴訟法第299條第1項前段，刑法第278條第2
項、第62條前段、第38條第1項第2款，判決如主文。
本案經檢察官丙○○到庭執行職務
中    華    民    國    98    年    7    月    31    日
                  刑事第四庭  審判長法  官  林逸梅
                                    法  官  程克琳
                                    法  官  陳淑卿
以上正本證明與原本無異。
如不服本判決，應於收受本判決後10日內，向本院提出上訴書狀
，並應敘述具體理由。如未敘述上訴理由者，應於上訴期間屆滿
後20日內向本院補提理由書狀（均須按他造當事人之人數附繕本
）「切勿逕送上級法院」。
                                    書記官  周怡青
中    華    民    國    98    年    7    月    31    日
附錄本判決論罪科刑條文
中華民國刑法第278條：
使人受重傷者，處5 年以上12年以下有期徒刑。
犯前項之罪因而致人於死者，處無期徒刑或7年以上有期徒刑。
第一項之未遂犯罰之。


司法院資訊處製作；財團法人民間司法改革基金會備份。
